臺灣高等法院臺南分院民事判決　　94年度重上字第28號
上　訴　人　丙○○
　　　　　　花蓮貨運股份有限公司
法定代理人　甲○○
共　　　同
訴訟代理人　王成彬　律師
複 代 理人　周武旺　律師
被 上 訴人　乙○○
兼　法　定
代　理　人　丁○○
共　　　同
訴訟代理人　郭憲彰　律師
複 代 理人　呂郁斌　律師
上列當事人間因請求侵權行為損害賠償事件，上訴人對於中華民
國九十四年三月三十一日臺灣臺南地方法院九十二年度重訴字第
二七七號第一審判決，提起上訴，本院於九十四年十月四日言詞
辯論終結，茲判決如下：
    主  文
原判決關於命上訴人連帶給付被上訴人乙○○超過新臺幣壹佰柒
拾陸萬貳仟佰陸拾玖元及其利息、連帶給付被上訴人丁○○超
過新臺幣佰柒拾肆萬柒仟捌佰玖拾貳元及其利息部分，及各該
部分假執行之宣告，暨訴訟費用之裁判均廢棄。
上開廢棄部分，被上訴人在第一審之訴及其假執行之聲請均駁回
。
其餘上訴駁回。
第一、二審訴訟費用（除確定部分外）由上訴人連帶負擔十分之
九，餘由被上訴人負擔。
    事  實
甲、上訴人方面：
一、聲明：求為判決：
（一）原判決關於命上訴人等連帶給付部分廢棄。
（二）上開廢棄部分，被上訴人在第一審之訴及假執行之聲請均
      駁回。
（三）第一、二審訴訟費用由被上訴人負擔。
二、陳述：除與原判決記載相同者外，補稱略以：
（一）按道路交通安全規則第一百十二條第十二款規定：汽車發
      生故障不能行駛，應即設法移置於無礙交通之處。該故障
      車輛在移置前或移置後，均應豎立車輛故障標誌。該標誌
      在行車時速四十公里之路段，應豎立於車身後方五公尺至
      三十公尺之路面上，在行車時速逾四十公里之路段，應豎
      立於車身後方三十公尺至一百公尺之路面上；交通擁擠之
      路段，應懸掛於車身之後部。車前適當位置得視需要設置
      ，車輛駛離現場時，應即拆除。
    (一)查故障標誌之豎立其目的在警示後面來車，提高後面來車
      之注意，防止或減少後面來車之追撞，以增進前後行駛車
      輛之交通安全。前面故障車未豎立故障標誌，客觀上對於
      後面來車之警示作用即等於「無」，後面來車追撞之可能
      性相對增高，前開道路交通安全規則之制定意旨即無法達
      到。
    (二)本件被害人莊棋永駕駛之車號FW-043國光號大客車（下稱
      國光號）追撞前車肇禍，停置於高速公路車道，後面三十
      公尺至一百公尺處未豎立故障標誌，為不爭之事實，其違
      反道路交通安全規則第一百十二條（上訴理由狀誤繕為一
      百三十條）第十二款規定至為明顯，姑不論上訴人丙○○
      之追撞國光號有無過失，但國光號在車後未豎立故障標誌
      ，對於上訴人丙○○所駕花蓮貨運股份有限公司（下稱花
      蓮貨運公司）所有之車號KZ-616號大貨車（下稱大貨車）
      追撞，顯有增加機率而非減少機率之客觀因素存在，故國
      光號被追撞確實「與有過失」，而此「與有過失」並不因
      國光號司機即被害人莊棋永「能不能」下車豎立故障標誌
      ‧‧‧，雖被害人莊棋永因受傷不能下車豎立標誌，但此
      之「不能」乃因被害人莊棋永違規追撞前車之重大過失所
      致，換言之，其不能下車豎立故障標誌，係出於本身之重
      大過失，乃「有可歸責於自己之事由」，從而被害人莊棋
      永對於上開道路交通安全規則第一百十二條（上訴理由狀
      誤繕為二十條）第十二款有違背之責任事由存在。
（二）又按「汽車駕駛人，駕駛汽車發生故障不能行駛，不設法
      移置於無礙交通之處，或於移置前，未依規定在車輛前後
      適當地點豎立車輛故障標誌或事後不除去者，處新臺幣一
      千五百元以上三千元以下罰鍰」此在道路交通管理處罰條
      例第五十九條定為明文，此之立法意旨乃將道路交通安全
      規則第一百十二條第十二款之行政命令提高至法律位階，
      再按民法第一百八十四條第二項規定：「違反保護他人之
      法律，致生損害於他人者，負損害賠償責任。但能證明其
      行為無過失者，不在此限。」。本件被害人莊棋永未在車
      後豎立故障標誌，除違反道路交通安全規則以外，尚且違
      反道路交通管理處罰條例，已合於民法第一百八十四條第
      二項違反保護他人之法律之規定，其對於上訴人等二人而
      言，已構成侵害行為之損害賠償責任，上訴人花蓮貨運公
      司本可以對被害人莊棋永及其公司請求損害賠償，上訴人
      花蓮貨運公司未為請求而主張過失相抵，乃屬最為保守之
      主張，原判決未准及此，實感遺憾。至民法第一百八十四
      條第二項但書之規定，在本件而言，被害人莊棋永係違規
      追撞前車，其行為有重大過失，有如前述，該但書之規定
      在本件已明顯排除其適用。
三、證據：除援用原審提出者外，請求向國道警察局警察隊新營
    分隊函查本件車禍後，現場之國光號客車之照片是何時間所
    攝？
乙、被上訴人方面：
一、聲明：求為判決：
（一）上訴駁回。
（二）第二審訴訟費用由上訴人負擔。
二、陳述：除與原判決記載相同者外，補稱略以：
（一）按法令科以人民作為義務者，係針對有作為能力，且有作
      為之可能者，始納入其規範之範圍。倘人民已無作為之能
      力，或縱有作能力，但客觀情事並無實踐作為之可能時，
      自不得以此作為義務加諸其身。此乃法律制定之基本原則
      （法規範實踐之期待可能性）是也。
（二）次按道路交通事故處理辦法（二○○四年一月九日廢止）
      第四條規定：道路交通事故有人傷亡者，肇事駕駛人及其
      同車之人應先為左列之處置：一、迅對受傷者予以救護，
      並保持現場，儘速報告就近警察機關。二、在肇事地點兩
      端適當距離處放置顯明標識，事後應即撤除。又高速公路
      交通管制規則第二十八條規定：高速公路之交通事故，除
      依道路交通事故處理辦法處理外，並應對事故現場採取左
      列措施：一、在事故現場後方約一○○公尺處，豎立明顯
      標誌。二、立即指揮清理現場，恢復正常交通。三、對受
      傷或不能確定其已否死亡者，立即送就近之公私立醫院予
      以急救，對已死亡者，送公立醫院太平間或殯儀館，並通
      知其家屬及報請檢察官相驗。以上二條文之規範，無非係
      針對車禍肇事人在交通事故發生後，科以其積極之作為義
      務，以防止損害之擴大。惟依前揭之法規範實踐期待可能
      性原則，係針對具有作為能力及作為可能之人予以規範。
      本件被害人莊棋永，於事故發生時因雙腿被夾住，已無法
      動彈，除以手操作將車門打開，趕緊通知乘客下車，以維
      護渠等之安全外，警示車燈亦已打開。其能力範圍內所能
      之作為，並未有所疏漏。在乘客尚未完全下車之際，上訴
      人丙○○疏於注意車前狀況，未與前車保持安全距離，俟
      發現路上事故時，已來不及閃避，直接撞擊被害人莊棋永
      駕駛之國光號，造成嚴重之人員傷亡。本件被害人莊棋永
      當時所處之狀況，與上開二條文規範之情形顯不該當。
（三）另有關許家發下車處理之際，與上訴人丙○○追撞之時間
      相距短暫，根本來不及放置警示標誌，且伊下車幫忙車禍
      現場之處理，而非不作為，亦請詳查。
三、證據：援用原審之立證方法。
丙、本院依職權向調閱原審九十一年度交訴字第二九八號刑事歷
    審案卷、上訴人丙○○前科紀錄；並依上訴人之聲請向內政
    部警政署國道公路警察局第四警察隊調閱本件肇事案現場採
    證相片二十幀。
    理  由
一、被上訴人起訴主張：
    被上訴人丁○○係被害人莊棋永之妻，被上訴人乙○○係被
    害人莊棋永之子，上訴人丙○○受僱於上訴人花蓮貨運公司
    ，上訴人丙○○於九十一年八月七日凌晨，駕駛車號KZ-616
    號營業大貨車，沿國道一號高速公路由北往南行駛，於同日
    凌晨四時四十分許，行經南下二九五公里一○○公尺處，以
    時速八十至九十公里之高速行駛時，適同向在前由被害人莊
    棋永駕駛之國光公司所有，車號：FW-043號大客車，於二、
    三分鐘前甫追撞同向由訴外人許嘉發所駕駛之佳興交通有限
    公司所有，車號：7R-418號曳引車，雙雙停置於該處外側車
    道上等待處理，上訴人丙○○疏未注意車前狀況，未保持與
    前車應有之安全距離，迨行變換至外側車道發現時已閃煞不
    及，其車頭遂自後追撞被害人莊棋永駕駛停於車道上之國光
    號汽車尾部，致國光號汽車頭往前推擠，再度撞擊前開曳引
    車之尾部，而曳引車車尾並因之向內擠壓至國光號汽車第一
    排座位處，造成坐在駕駛座之被害人莊棋永之頭、胸腹部及
    右腿因而遭到嚴重擠壓，受有右小腿壓傷合併開放性骨折，
    胸腹部壓擠傷合併連枷胸骨折及多發性損傷合併內出血，經
    送醫急救不治死亡。爰依民法第一百八十四條第一項前段、
    第二項前段、第一百八十八條第一項、第一百九十一條之二
    、第一百九十二條第一、二項、第一百九十四條等侵權行為
    損害賠償之規定，請求上訴人連帶賠償被上訴人乙○○扶養
    費新台幣（下同）二百四十四萬八千一百五十六元、教育費
    用六十三萬零一百六十二元、精神慰撫金三百萬元，合計六
    百零七萬八千三百十八元，連帶賠償被上訴人丁○○殯葬費
    三十二萬四千八百元、扶養費四百一十三萬九千二百八十五
    元、精神慰撫金二百萬元，合計六百四十六萬四千零八十五
    元，及均自起訴狀繕本送達翌日起至清償日止，按年息百分
    之五計算之法定遲延利息等語。（原判決命上訴人應連帶給
    付被上訴人乙○○一百九十五萬八千一百八十八元，及自民
    國九十一年十二月十七日起至清償日止，按週年利率百分之
    五計算之利息。應連帶給付被上訴人丁○○四百一十六萬四
    千三百二十四元，及其中四百萬元部分，自民國九十一年十
    二月十七日起至清償日止，按週年利率百分之五計算之利息
    ，其餘一十六萬四千三百二十四元部分，自民國九十三年八
    月十九日起至清償日止，按週年利率百分之五計算之利息。
    並駁回被上訴人其餘之訴。上訴人就其敗訴部分提起上訴。
    被上訴人就其敗訴部分迄未聲明不服。又原判決將被上訴人
    追加之訴之日期九十二年八月十八日誤繕為「九十三年八月
    十八日」，亦將追加部分利息起算日九十二年八月十九日誤
    繕為「九十三年八月十九日」，應由原審法院更正。）
二、上訴人則以：
    本件係連環車禍，先是被害人莊棋永未保持安全距離追撞其
    前面由訴外人許嘉發所駕之聯結車（即曳引車），肇事當時
    下雨天黑，被害人莊棋永肇事後停車於車道上，車後無亮燈
    ，足認第一次撞擊時國光號車燈線路完全斷電，則國光號未
    亮車後燈，未打閃光燈，亦未依規定在其後方放置三角警告
    標誌，均無足以引起後車注意之必要條件，依信賴原則不能
    要求後車預見車前有肇事狀況，上訴人丙○○駕駛之後車據
    此信賴原則未減速，致未保持安全距離，咎在前車，而不能
    苛責於後車。再依國光號大客車之乘客在警訊時陳述，莊棋
    永之大客車於肇事停車後，經過三至五分鐘始感覺大客車之
    後面被撞等語，以汽車在高速公路時速之上限九十公里換算
    ，三至五分鐘之距離為五至八公里，則上訴人丙○○之大貨
    車於前方國光號大客車肇事停車後相距有五公里以上，絕不
    生上訴人丙○○未與國光號之前車保持安全距離問題。縱認
    上訴人丙○○應負過失責任，因被害人莊棋永追撞前方之曳
    引車，肇事在先，與上訴人丙○○撞其國光號大客車間明顯
    有因果關係，被害人莊棋永應負大部分之責任。又被上訴人
    請求之喪葬費，其中紅包二萬二千元、佈置二萬五千元等未
    列舉其內容，被上訴人乙○○請求之扶養費中已包括教育文
    化支出，不得再另請求教育費用六十三萬零一百六十二元，
    被上訴人丁○○已不再升學，其請求之扶養費應扣除教育費
    用，又被上訴人請求之慰撫金額均過高等語置辯。
三、查被上訴人主張上訴人丙○○為上訴人花蓮貨運公司受僱司
    機，於九十一年八月七日凌晨四時四十分許，駕駛車號KZ-6
    16號營業大貨車，沿國道一號高速公路由北往南行駛，行經
    南下二百九十五公里一百公尺處，適同向在前由莊棋永駕駛
    之國光公司國光號大客車，甫追撞同向由訴外人許嘉發所駕
    駛之佳興公司號曳引車（下稱第一次撞擊），雙雙停置於外
    側車道等待處理，上訴人丙○○變換至外側車道時發現，閃
    煞不及，遂追撞被害人莊棋永駕駛停於車道之國光號汽車車
    尾（下稱第二次撞擊），致國光號汽車頭往前推擠，再度撞
    擊前開曳引車之尾部，造成坐在國光號駕駛座之被害人莊棋
    永受傷，經送醫急救不治死亡等事實，有內政部警政署國道
    公路警察局第四警察隊函送之道路交通事故調查報告表、偵
    詢筆錄、傷亡情形報告表、國光號行車記錄、現場照片十五
    張等在卷可佐（原審卷一第一三頁至第五三頁），且為上訴
    人二人所不爭執。而被害人莊棋永因本件車禍，受有右小腿
    壓擠傷合併開放性骨折，胸腹部擠壓傷合併連枷胸骨折及多
    發性損傷合併內出血等傷害，因而死亡之事實，亦經臺灣臺
    南地方法院檢察署檢察官督同檢驗員相驗明確，有相驗屍體
    證明書、驗斷書及勘驗筆錄附於刑事偵查案卷足認（見臺灣
    臺南地方法院檢察署九十一年度相字第一○○一號車禍致死
    相驗卷宗影本第五頁、第九頁至第一二頁、第一三頁正反面
    ）。是被上訴人主張被害人莊棋永因本件車禍死亡之事實，
    堪信為真實。
四、至被上訴人主張上訴人丙○○疏未注意增加並保持與前車之
    安全距離，發現前車追撞事故時閃煞不及而撞及，其造成被
    害人莊棋永死亡為有過失等情，則為上訴人二人所否認，並
    以前揭情詞置辯。
五、茲分述如下：
（一）被害人莊棋永駕駛國光號大客車行經肇事路段，因前方由
      訴外人許嘉發駕駛之曳引車見前方事故，將車速減為時速
      三十至四十公里時，莊棋永因未保持安全距離自後追撞，
      雙雙停置於外側車道上，未久國光號即遭上訴人丙○○駕
      駛之營業大貨車自後追撞，已見前述，而據調查所得事證
      ，第二次撞擊力顯然較第一次撞擊為重，說明如下：
    (一)警方於肇事後訊問多名國光號乘客，據乘客林幸珠陳述：
      「第一次撞擊時，可能乘客都是突然被驚醒，大家都站了
      起來，我聽到客運司機說車輛已無法使用，請大家等換另
      一部車乘坐，‧‧‧就在司機話一說完，後面隨即又有比
      第一次撞擊力道更重的撞擊力傳過來，後排椅子全往前擠
      壓，連我所乘坐的位置都往前傾倒掉了。第二次撞擊後，
      我就沒在聽到司機的講話了」（原審卷一第三九頁），乘
      客王亞屏陳述：「當時我正在車上睡覺‧‧‧忽然車輛發
      生撞擊，我於是清醒過來，當時聽見國光號司機大叫腳痛
      ，並叫乘客打開右側安全玻璃逃生門趕快下車‧‧‧，我
      於是拿起行李要打開安全門下車時，車輛又再被後方車輛
      追撞，而我於是受傷昏了過去」、「第二次比第一次撞擊
      力更大」（見臺灣臺南地方法院檢察署九十一年度相字第
      一○○號車禍致死相驗卷宗影本第三八頁正反面），乘客
      李慶鍾陳述：「‧‧‧直到車子發生事故後我才醒過來，
      ‧‧‧而司機已經被方向盤壓住，車門已經壞了，所以我
      留在原位，而且還聽司機叫聲，但過了不久又感覺到後方
      被一部車子撞上，司機就不出聲」（原審卷一第四○頁正
      反面）、「第一次司機撞上前車後，乘客就起身準備下車
      ，而後方再撞上時乘客就有人衝到車前方而受傷」。復參
      酌乘客黎俊旦於檢察官偵查時陳述：「第一次國光號未保
      持安全距離，撞上時我先生（即另一被害人黃訓紀）即飛
      出去躺在走道，當時還一直哀哀叫，不久，第二次撞擊更
      強烈，我先生仍躺在走道，我先生頭部被掉下的椅子撞到
      頭部，聲音即變得很微弱」、「司機第一次撞擊時，聲音
      很大的叫他的腳被夾住了」、（問：第二次撞擊時國光號
      司機情形？）「司機就沒有聲音了」、（問：第一次撞擊
      ，妳前面椅子有歪掉？）「第一次沒有」、（問：第二次
      情形如何？）「前排第一排椅子歪掉了」（見臺灣臺南地
      方法院檢察署九十一年度相字第一○○號車禍致死相驗卷
      宗影本第五四頁反面、第五五頁），足見被害人莊棋永於
      第一次撞擊時雙腳已受傷，並受困於駕駛座，惟仍意識清
      醒，告知乘客自安全門逃生，並等候換車，以其仍能清楚
      發聲，可判斷其胸腹部尚不致有嚴重傷害，而其於第二次
      撞擊後，即未再出聲，由上開證人均陳述第二次撞擊力較
      第一次為大，對照檢察官驗斷書所載莊棋永之傷勢為「右
      小腿壓擠傷合併開放性骨折，胸腹部壓擠傷合併連枷胸骨
      折」，足認莊棋永應係在第二次撞擊時才遭嚴重擠壓，致
      受有胸腹部壓擠傷合併連枷胸骨折導致內出血死亡。
    (二)原審法院依上訴人於原審之聲請囑託財團法人成大研究發
      展基金會鑑定肇事原因與責任，該會由國光號煞車痕長度
      三一與三四公尺，及國光號行車紀錄資料，判斷國光號緊
      急煞車前車速約介於時速八十至九十公里之間，並以其前
      車即訴外人許嘉發駕駛之曳引車車速三十公里判斷，兩車
      於行進間撞擊的相對速度約介於十三．九至三十．四公里
      之間，再由車輛保險桿撞擊損壞的速度需大於二十四公里
      ，認定第一次撞擊時，兩車相對速度會高於二四公里／小
      時。而由上訴人丙○○自承其肇事前車速約八十至九十公
      里間，且係在前車停止狀態下追撞國光號，其與前車之相
      對車速約在八十至九十公里之間，再由丙○○所駕駛之營
      業大貨車載重七．二二公噸，國光號空重＋乘客＋行李重
      約四．九五公噸，依能量與速度平方成正比，推算第二次
      撞擊之能量約為第一次撞擊能量的十．一至十二．八倍，
      此與上開證人即國光號乘客均證述第二次撞擊力道較第一
      次撞擊強烈一節相符。
    (三)檢察官於偵查時曾勘驗肇事車輛，國光號尾部遭撞，整個
      引擎蓋破裂，尾部保險桿斷裂，兩側無撞擊痕跡，左後輪
      靠前方輪胎漏油，左前輪破裂，車頭右方遭嚴重撞擊內凹
      ，致右前排坐位乘客右側第一排遭嚴重壓縮到第二排，右
      側方向燈完好，司機坐位向右後擠壓‧‧‧方向盤及儀錶
      向右九十度扭轉，方向盤轉軸斷裂等，可知其受損部位均
      在車輛前後部位，而由司機坐位向右後擠壓及右前排乘客
      坐第一排壓縮到第二排，核與相驗屍體證明書所載司機即
      被害人莊棋永致死之傷勢為「多發性損傷合併內出血、頭
      胸腹及右腿壓擠傷合併骨折」相符，國光號因受二次撞擊
      ，以其車輛受損情形固不易區別究係第一次或第二次撞擊
      所致，惟由上訴人丙○○所駕駛營業大貨車之受損情形「
      車頭嚴重向內擠壓，兩側及尾部無撞擊痕跡，傳動軸斷裂
      」，可認定係第二次撞擊所造成。再由第一次撞擊時，國
      光號煞車痕長達三一與三四公尺，已採取明顯煞車動作，
      且與前車係兩車行進間追撞，第二次撞擊時地面未測到營
      業大貨車之煞車痕，且係撞擊停止之國光號，參照上訴人
      丙○○於偵查中供承「看到已不及煞車」，成大研究發展
      基金會乃據以判斷「第一台營業大貨車後輪軸斷裂及第二
      台國光號車體防撞鋼板凹陷嚴重扭曲變形極可能與第二階
      段的撞擊有關」，益足認第二階段的撞擊明顯較第一階段
      的撞擊嚴重。
（二）被上訴人以國光號於肇事後有亮警示燈，主張上訴人丙○
      ○駕駛營大貨車未注意車前狀況，未保持安全距離等語，
      雖為上訴人否認，並引用證人即肇事後到場警員蘇良昇於
      刑事審理時證述「我到現場時國光號並未放置三角架警告
      標誌，也未開燈，也沒有打閃光警告燈」等語，辯稱此足
      以影響上訴人丙○○對於車前之注意力，咎在前車，且第
      一次撞擊時，兩車相距數公里之遠，無未保持安全距離可
      言等語，惟查：
    (一)原審法院經勘驗臺灣臺南地方法院檢察署九十一年度相字
      第一○○一號相驗案卷第二十八、二十九頁肇事現場照片
      ，其中編號一國光號車前上、下黃燈有亮，照片四、五、
      七國光號之方向燈有亮，復由國道公路警察局檢送之肇事
      現場照片，國光號左側車身、車頂黃色燈、右後黃色尾燈
      均有亮（原審卷一第五○、五一、五二頁照片），又查內
      政部警政署國道公路警察局第四警察隊函覆本院之九十四
      年六月二十日公警四交字第○九四○四○三五六九號函所
      附九十一年八月七日四時四十分在國道一號二九五公里一
      五○公尺南向處肇事案之現場採證相片（當日凌晨四點五
      十分拍攝）（本院卷第六六頁至第七六頁），亦足證被害
      人莊棋永於事故後有開啟國光號緊急黃色燈光，警員蘇良
      昇雖於刑事審理時證稱國光燈未開燈，也沒有打閃光警告
      燈等語，惟卷附照片所示，國光號車頭燈因遭嚴重擠壓，
      肇事後確實未亮，其右前車頭燈、方向燈、及左後車尾方
      向燈，可能因受撞嚴重已熄滅，則警員蘇良昇或許因所站
      位置，未能觀得國光號客車全貌而為上開證述，尚不足為
      有利於上訴人之認定。又上訴人另引用國光號多名乘客證
      稱第一次撞擊後，車內一片漆黑，據以抗辯國光號在第一
      次撞擊後已全部斷電，並推斷車外燈亦因斷電而未亮，然
      車內燈光可由司機以不同按扭控制，縱車內未亮燈，未必
      表示車外警示燈無法開啟，況肇事現場照片已有多張顯示
      國光號車身前、後黃色燈有亮，故上訴人此部分所辯，亦
      非可採。則上訴人丙○○顯係在國光號肇事後，國光號車
      後黃色警示燈開啟之情形下，自後追撞國光號；上訴人又
      以國光公司於對上訴人提起之另案損害賠償之訴（原審九
      十三年度重訴字第二一九號）主張國光號客車已全毀，足
      證該車後車燈在第一次追撞時已全毀，燈路系統必已全滅
      ，故刑事卷附照片後燈仍亮顯有可疑云云。惟查國光號客
      車於第二次撞擊後，車後黃色警示燈有亮，有肇事現場照
      片足證，已如前述，且雖訴外人國光公司於另案訴訟中主
      張本件事故車輛已全毀，應係指已不堪載客行駛之用，尚
      難憑以推定該車後車燈在第一次追撞時已全毀，從而上訴
      人之此一抗辯，自非可採。
    (二)上訴人丙○○於警訊時供陳其由內側車道變換至外側車道
      時「發現車前約一至二百公尺有一團黑黑的，就在我欲閃
      避及急踩煞車時，已來不及便撞上該國光號客運」等語，
      參照成大研究發展基會所附車速、反應與安全視距對照表
      （原審卷二第五二頁），以車速八十公里，夜間反應時間
      較差以二秒計算，駕駛人在一○六．二公尺外，發現狀況
      ，之後開始踩煞車，便可以來得及煞車避免車禍碰撞發生
      ，同樣的如果車速為九十公里，此等距離便需要增加到一
      二八．一公尺，則果如上訴人丙○○所述以時速八十至九
      十公里之車速行進，在一、二百公尺前發現前方有狀況，
      立即煞車，縱不能避免碰撞，亦不致造成國光號嚴重向前
      擠壓，及花蓮貨運公司營業大貨車傳動軸斷裂之強烈撞擊
      ，況現場亦未測得營業大貨車之煞車痕。則上訴人丙○○
      供述之車速及其在一、二百公尺發現前方狀況，即踩煞車
      一節，尚非無疑。
    (三)本件第一次撞擊與第二次撞擊之時間相隔多久，固有不同
      陳述，證人即駕駛曳引車之許嘉發陳述「我下車打電話報
      案至欲放置交通錐大約三十－四十秒，就聽到短暫煞車聲
      後事故就發生了」（警訊），證人即曳引車乘客許江順於
      刑事審理時稱「應該不到一分鐘」，證人即國光號乘客王
      亞屏則稱「約五分鐘」，證人即國光號乘客梁雅莉則稱「
      約過二－三分鐘」，則以最短之三十秒間隔時間計算，參
      照成大研究發展基金會所附車速、行駛距離對照表（原審
      卷二第五二頁），以車速八十公里行駛，三十秒可以行駛
      六六七公尺，以車速九十公里，三十秒可以行駛七五○公
      尺，則第一次撞擊後，上訴人丙○○駕駛營大貨車距離第
      一次撞擊事故地點至少還有六六七－七五○公尺，此一距
      離已遠大於前述安全反應視距，則上訴人丙○○如提高警
      覺，應可以避免發生追撞已發生事故之國光號客車。又證
      人即曳引車駕駛許嘉發在第一次撞擊後即下車察看（警訊
      ），其於刑事審理時陳述「國光號在追撞我車後，先後有
      一輛小轎車，還有一輛大貨車先後變換車道並閃過國光號
      繼續前進，並沒有發生追撞，之後才是上訴人的車子過來
      追撞國光號」（見原審法院過失致死刑事卷第五四頁），
      益見上訴人丙○○駕駛營業大貨車行經肇事路段時，能注
      意而未注意車前狀況。
    (四)按汽車行駛高速公路，前後兩車間之行車安全距離，在正
      常天候狀況下，車速在時速八十至九十公里時，大型車最
      小距離應有六十至七十公尺，如遇雨濃霧、濃煙、強風、
      大雨、夜間行車或其他特殊狀況時，其安全距離應酌量增
      加。汽車行駛時，駕駛人應注意車前狀況及兩車併行之間
      隔，並隨時採取必要之安全措施，高速公路交通管制規則
      第六條第一、二項、道路交通安全規則第九十四條第三項
      分別定有明文。上訴人丙○○為職業駕駛人，上開交通安
      全規則為其應注意之事項，而肇事當時為雨天、夜間無照
      明、同向二線道高速公路、柏油路面、標線清晰、路面無
      缺陷、無障礙物、視距良好、速限一百公里，有內政部警
      政署國道公路警察局道路交通事故調查報告表可考，上訴
      人丙○○尚無不能注意情形，因其疏未注意車前狀況，未
      注意保持安全距離，迨至發現發生事故停置於車道之國光
      號客車時，已閃煞不及，致生第二次撞擊，則如其提高警
      覺，隨時注意車前狀況及與前車之安全距離，當不致於發
      生第二次追撞事故，台南區行車事故鑑定委員會、台灣省
      車輛行車事故覆議鑑定委員會及成大研究發展基金會亦同
      此意見，有各該鑑定意見書在卷可稽，是被上訴人主張上
      訴人丙○○就第二次撞擊有過失，堪可採信。上訴人雖辯
      稱第一次撞擊時，上訴人與肇事之國光號尚有數公里之遠
      ，本件無未保持安全距離問題，惟所謂安全距離，既為兩
      車行駛時所應保持煞車反應之安全距離，而汽車駕駛人原
      應注意車前狀況，並隨時採必要之安全措施，此處之安全
      距離自亦包括注意前方之路況，與不論係行進中或靜止之
      前車保持隨時可以煞停之安全距離而言，本件第二次撞擊
      顯係因上訴人丙○○未注意車前狀況，未與前車保持隨時
      可以煞停之安全距離而肇事，否則不致發生前車既已閃避
      ，其未能隨同閃避之情形，上訴人丙○○難辭過失責任，
      故上訴人此部分所辯，亦非可採。
    (五)被害人莊棋永於本件二次追撞車禍事故中夾在駕駛座，因
      受擠壓而死亡，已見前述，參酌國光號乘客多人證述莊棋
      永於第一次撞擊後，受困駕駛座，猶意識清醒，指示乘客
      自安全門逃生，並等候換車，而於第二次撞擊後，即未再
      出聲，對照檢察官驗斷書所記載之傷勢為「右小腿壓擠傷
      合併開放性骨折，胸腹部壓擠傷合併連枷胸骨折」，而第
      二次撞擊能量又較第一次撞擊強烈十倍以上，均已見前述
      ，足認莊棋永之死亡係第二次撞擊所造成，則其死亡與被
      告丙○○上開過失行為間，顯有相當因果關係。又上訴人
      丙○○因本件車禍事故，造成被害人莊棋永與國光號另一
      名乘客黃訓紀死亡，被訴業務過失致死罪，原審法院九十
      一年度交訴字第二九八號、本院九十二年度交上訴字第一
      二一四號刑事判決，均認定上訴人丙○○駕駛營業大貨車
      ，雨夜未保持安全距離，未注意車前狀況，追撞已肇事之
      國光號客車，為有過失，被害人莊棋永應係在第二次撞擊
      時才遭至嚴重擠壓，致其受有胸腹部壓擠傷合併連枷胸骨
      折而內出血不治死亡，上訴人丙○○之過失駕駛行為與被
      害人莊棋永之死亡結果間，有因果關係，上訴人丙○○核
      犯刑法第二百七十六條第二項之業務過失致人於死罪，判
      處有期徒刑一年六月確定，業經調取上開刑事案卷查明屬
      實。從而，被上訴人主張上訴人丙○○有不法侵害行為，
      應負侵權行為損害賠償責任，洵屬有據。
六、按汽車、機車或其他非依軌道行駛之動力車輛，在使用中加
    損害於他人者，駕駛人應賠償因此所生之損害。但於防止損
    害之發生，已盡相當之注意者，不在此限。因故意或過失，
    不法侵害他人之權利者，負損害賠償責任。受僱人因執行職
    務，不法侵害他人之權利者，由僱用人與行為人負連帶賠償
    責任。民法第一百九十一條之二、第一百八十四條第一項前
    段、第一百八十八條第一項前段分別定有明文。上訴人丙○
    ○係上訴人花蓮貨運股份有限公司所僱用之司機，為從事駕
    駛業務之人，於執行駕駛業務時，未注意車前狀況，未保持
    安全距離，追撞因事故停置於車道上之國光號客車，致被害
    人即國光號駕駛莊棋永死亡，則上訴人丙○○依民法第一百
    八十四條第一項前段對於莊棋永之死亡應負損害賠償之責，
    而上訴人花蓮貨運股份有限公司為上訴人丙○○之僱用人，
    則依同法第一百八十八條第一項前段之規定，自應與上訴人
    丙○○負連帶賠償責任。再按不法侵害他人致死者，對於支
    出殯葬費之人，亦應負損害賠償責任。被害人對於第三人負
    有法定扶養義務者，加害人對於該第三人亦應負損害賠償責
    任。不法侵害他人致死者，被害人之父母、子女及配偶，雖
    非財產上之損害，亦得請求賠償相當之金額。民法第一百九
    十二條第一項、第二項、第一百九十四條，亦有明文。是被
    上訴人請求上訴人二人連帶負損害賠償責任，於法有據，茲
    就被上訴人請求之各項損害及其數額，分別論述如下：
（一）殯葬費：
    (一)被上訴人丁○○於原審主張其為被害人莊棋永辦理殯葬事
      宜，支出殯葬費三十二萬四千八百元，業據提出吉仁社收
      據單一紙、金發鎖印行收據一紙與高雄縣仁武鄉公所繳款
      單一紙等為證（原審卷一第七六頁至第七八頁）。
    (二)按民法第一百九十二條第一項所謂殯葬費係指收殮及埋葬
      費而言，此等費用是否必要，應斟酌當地喪禮習俗及宗教
      上之儀式定之。經查：
    1.被上訴人丁○○辦理莊棋永殯葬事宜，吉仁社收據單所列
      第一至第六項「棺木」二萬五千元、「壽工」一萬二千
      元、「入木化裝」一萬元、「骨灰罐」二萬五千元、「西
      樂隊」、「聖樂隊」分別一萬六千元、「進塔」四萬六千
      元，金發鎖印行「訃文加地圖費用」一千一百元，仁武鄉
      公所「奠禮堂使用費」三千元、「停棺室使用費」二千七
      百元，合計十五萬六千八百元，均屬社會習俗辦理殯葬所
      必要，且為上訴人所不爭執。
    2.另吉仁社收據單第七項所列「其他紅包」二萬二千元，係
      包括「司儀與遞禮儀工作人員之費用」七千元、「製作喪
      服之裁剪工費用」二千元、「入棺縫合屍體封棺移棺儀式
      費用」一萬三千元等項目，第八項「殯葬管理所費用」係
      支付殯儀館之寄棺費用，不包含禮堂使用費，收據單第十
      項之「佈置」二萬五千元，係禮堂全部佈置費用，包括鮮
      花、牌樓、輓聯等，業據吉仁社負責人阮樹旺到庭證述在
      卷（原審卷二第八八頁至第九一頁）。查被害人莊棋永任
      職之國光客運公司營運範圍遍及全省，員工不下數千人之
      眾，其於執行業務中死亡，眾多同事親友前往悼念致意，
      家屬守靈使用殯儀館處所，均屬人情之常，佈置較大禮堂
      ，委任司儀與工作人員主持公祭儀式、遞禮儀等核屬必要
      ，且莊棋永係本件車禍事故中因第二次撞擊擠壓致死，其
      身體勢難完整，縫合屍體亦屬必要支出之費用，故以上費
      用合計六萬二千元亦應認係殯葬必要費用。
    3.吉仁社收據單第十一項所列「庫錢紙厝」二萬五千元，係
      包括「庫錢一三二○支」一萬二千八百元、「樓房紙厝」
      一萬元、「銀紙」二千二百元，第十二項「念經做功德」
      七萬八千元，係包括「車禍現場引靈」、「安棺」、「頭
      七五名道士唸經文」之費用三萬元、「出殯前一天燒庫錢
      、紙厝時五名道士唸經文之費用」三萬三千元及「出殯、
      帶路、安神位之費用」一萬五千元等，業據證人阮樹旺證
      述在卷（原審卷二第八八頁至第九一頁），其中庫錢、樓
      房紙厝係燒給死者以慰其在天之靈，而屬殯葬習俗中通常
      之支出，惟其支出認以六千元與五千元為已足所需，至其
      餘引靈、安神位及五名道士於頭七、出殯前後分別唸經文
      ，為習俗儀式所必要，人數亦屬適當，難謂過高，是以上
      被上訴人丁○○請求之金額，在九萬一千二百元範圍內，
      應予准許（逾此範圍，因已逾必要費用，業經原審法院駁
      回）。
    4.綜上，被上訴人丁○○請求殯葬費三十二萬四千八百元，
      在三十一萬元範圍內，核屬收殮埋葬之必要費用，應予准
      許。（其餘部分，則業經原審法院予以駁回，被上訴人未
      據聲明不服）。
（二）扶養費：
    (一)被上訴人乙○○部分：
    1.被上訴人乙○○於原審請求扶養費金額包括生活費用二百
      四十四萬八千一百五十六元及教育費用六十三萬零一百六
      十元，合計三百零七萬八千三百十八元。經查：
    被上訴人乙○○係八十九年十二月二十日出生，為被害人
      莊棋永之子，有被上訴人提出戶籍謄本在卷可明，被上訴
      人乙○○於被害人莊棋永於九十一年八月七日死亡時年僅
      一點六三歲（即一歲七月又十九日），至其成年（即年滿
      二十歲）為止，尚有十八點三七年（即十八年四月又十一
      日），惟被上訴人乙○○既為被上訴人丁○○與被害人莊
      棋永之子，被上訴人乙○○成年以前應由丁○○與莊棋永
      共同負扶養義務，則被害人莊棋永對被上訴人乙○○應負
      二分之一之扶養義務，被上訴人乙○○、丁○○與被害人
      莊棋永設籍與居所均在高雄縣鳳山市，則依卷附行政院主
      計處九十二年九月十七日處授實四字第○九二○○○一○
      二五號覆函所示（原審卷一第九六頁），九十一年間高雄
      縣平均每人每月消費支出為一萬二千零三十三元，每年則
      為十四萬四千三百九十六元，依霍夫曼計算方法，扣除期
      前及中間利息後之扶養費用額為一百九十一萬六千三百七
      十六元（小數點以下四捨五入）（計算式：144,396×13.
      00000000《此為應受扶養十八年之霍夫曼係數》＋144,39
      6×0.37× (13.00000000－00.00000000)＝1,916,376）
      ，再除以二分之一（受扶養人數為二人），應為九十五萬
      八千一百八十八元（計算式：1,916,376×1/2＝958,188
      ）。
    綜上，被上訴人乙○○請求上訴人連帶賠償之扶養費，在
      九十五萬八千一百八十八元範圍內，為有理由，應予准許
      （逾此範圍，業經原審法院予以駁回）。
    (二)被上訴人丁○○部分：
    1.被上訴人丁○○於原審請求上訴人連帶賠償扶養費四百一
      十三萬九千二百八十五元，經查：
    按夫妻互負扶養之義務，其負扶養義務之順序與直系血親
      卑親屬同，其受扶養權利之順序與直系血親尊親屬同，為
      民法第一千一百十六條之一所明定，被上訴人丁○○係被
      害人莊棋永之配偶，依法自得受莊棋永扶養，則上訴人抗
      辯夫妻互不負扶養義務，與上開規定不合，尚難憑採。
    被上訴人丁○○係五十年九月十二日出生，與莊棋永均設
      籍於高雄縣鳳山市，有戶籍謄本在卷可明。依九十一年度
      臺灣地區男、女性簡易生命表所示（原審卷二第七二頁）
      ，男性平均年齡七三點二歲，女性七八點九三歲，被害人
      莊棋永死亡時年四一點八二歲，餘命有三一點三八年，被
      上訴人丁○○為四十點九歲（即四十歲十月又二十七日）
      ，餘命有三八點零三年，其可得請受莊棋永扶養之期間應
      為三一點三八年（被上訴人乙○○成年以前為一八點三七
      年，乙○○成年後為一三點零一年），惟被上訴人丁○○
      與被害人莊棋永共同育有一子即被上訴人乙○○，則被上
      訴人乙○○於一百零九年十二月二十日成年後，對被上訴
      人丁○○即負有扶養義務，易言之，被害人莊棋永自斯時
      起對被上訴人丁○○應負二分之一之扶養義務，則依行政
      院主計處九十二年九月十七日處授實四字第○九二○○○
      一○二五號覆函所示，九十一年間高雄縣平均每人每月消
      費支出為一萬二千零三十三元，每年為十四萬四千三百九
      十六元，至被上訴人乙○○成年以前，被上訴人丁○○得
      請求之扶養費用額為一百九十一萬六千三百七十六元（計
      算式：144,396×13.00000000《此為應受扶養十八年之霍
      夫曼係數》＋144,396×0.37× (13.00000000－00.00000
      000)＝1,916,376），自被上訴人乙○○成年後，被上訴
      人丁○○得請求之扶養費用額為七十三萬七千九百四十八
      元（計算式：【144,396×10.00000000《此為應受扶養十
      三年之霍夫曼係數》＋144,396×0.01× (10.00000000－
      00.00000000)】×1/2《受扶養人數》＝737,948），以上
      合計二百六十五萬四千三百二十四元（計算式：1,916,37
      6＋737,948＝2,654,324）。上訴人雖以被上訴人丁○○
      已成年，應自得請求之扶養費中扣除教育費用，惟終生學
      習已為現今社會生活之通常觀念，教育文化支出並不侷限
      於學校教育，上訴人此部分抗辯尚非可採。從而，被上訴
      人丁○○請求上訴人連帶給付扶養費，在二百六十五萬四
      千三百二十四元範圍內，為有理由，應予准許。（其餘部
      分，亦經原審法院予以駁回）。
（三）非財產上損害部分（即慰撫金）：
      被上訴人丁○○、乙○○分別為被害人莊棋永之配偶與子
      ，其等因上訴人丙○○之過失行為，致莊棋永死亡，承受
      喪夫、喪父之人生至慟，自得請求上訴人丙○○賠償相當
      金額之非財產上損害。原審審酌被害人莊棋永名下雖無不
      動產，然任職國光客運公司，收入穩定，被上訴人丁○○
      名下僅有屏東縣林邊鄉土地一筆、二○○○年份汽車一輛
      ，有財政部臺灣南區國稅局高雄縣分局檢送之莊棋永與上
      訴人二人之財產清冊、九十、九十一年度綜合所得稅各類
      所得資料附卷可稽，被上訴人丁○○另自承從事直銷業，
      收入非固定，年收入約六十萬元，被害人莊棋永係因上訴
      人第二次撞擊之過失行為，於駕駛座慘遭擠壓致死，造成
      被上訴人丁○○喪夫，被上訴人乙○○年幼失怙，其等精
      神上之痛苦程度應無以言諭，併審酌上訴人花蓮貨運公司
      財產與所得、上訴人丙○○名下無財產，任職花蓮貨運公
      司時年收入六十萬餘元，均有財政部臺灣北區國稅局花蓮
      縣分局與臺南縣分局分別檢送之財產清冊、所得稅結算核
      定資料等附卷可稽，再參酌上訴人丙○○自承其學歷為夜
      間補校畢業，未婚，於本件肇事後已無業、無收入等情，
      認上訴人應連帶給付被上訴人乙○○非財產上之賠償一百
      萬元，應連帶給付被上訴人丁○○非財產上之賠償一百二
      十萬元為適當，核無不合，被上訴人二人請求之非財產上
      損害賠償，在此範圍內應予准許。
（四）綜上所述，被上訴人乙○○得請求上訴人連帶給付之損害
      賠償額為扶養費九十五萬八千一百八十八元、慰撫金一百
      萬元，合計一百九十五萬八千一百八十八元。被上訴人丁
      ○○得請求上訴人連帶給付之損害賠償額為殯葬費三十一
      萬元、扶養費二百六十五萬四千三百二十四元及慰撫金一
      百二十萬元，合計四百一十六萬四千三百二十四元。
七、被害人莊棋永與有過失部分：
（一）按損害之發生或擴大，被害人與有過失者，法院得減輕賠
      償金額，或免除之；前二項之規定，於被害人之代理人或
      使用人與有過失者，準用之，民法第二百十七條第一項、
      第三項分別定有明文。此項規定之目的在謀求加害人與被
      害人間之公平，倘受害人於事故之發生亦有過失時，由加
      害人負全部賠償責任，為免失諸過苛，是以賦與法院不待
      當事人之主張，減輕其賠償責任或免除之職權。換言之，
      基於過失相抵之責任減輕或免除，非僅為抗辯之一種，亦
      可使請求權全部或一部為之消滅，故裁判上得以職權斟酌
      之（最高法院八十五年臺上字第一七五六號判例參照）。
      又按民法第一百九十二條第一項規定不法侵害他人致死者
      ，對於支出殯葬費之人，亦應負損害賠償責任，係間接被
      害人得請求賠償之特例。此項請求權，自理論言，雖係固
      有之權利，然其權利係基於侵權行為之規定而發生，自不
      能不負擔直接被害人之過失，倘直接被害人於損害之發生
      或擴大與有過失時，依公平之原則，亦應有民法第二百十
      七條過失相抵規定之適用。（最高法院七十三年臺再字第
      一八二號判例參照）
（二）上訴人丙○○抗辯：被害人莊棋永於肇事後未下車放置警
      告標誌，乃可歸責於莊棋永之事由，因此項歸責事由致上
      訴人丙○○無法注意到車前狀況，自不能將全部侵權責任
      加諸於上訴人丙○○，且本件肇事之發生（第二次撞擊）
      係因被害人莊棋永不與前車保持距離而發生第一次撞擊後
      ，國光號客車停置於車道上而發生等語。
（三）查被害人莊棋永駕駛國光號客車，於雨夜行經無照明路段
      ，未與前車保持安全距離，追撞在前由許嘉發所駕駛之曳
      引車，莊棋永就第一次撞擊事故有未注意車前狀況，未保
      持安全距離之過失行為，雖莊棋永於第一次撞擊後即受傷
      受困於駕駛座，而由證人即曳引車乘客許江順於刑事一審
      審理時證述「被追撞後我有下車，國光號駕駛夾在車內」
      等語，及檢察官相驗屍體證明書、驗斷書所記載莊棋永之
      傷勢與車損狀況相符可佐，則莊棋永於肇事後顯已無能力
      在車後放置警告標誌，惟凡因自己之行為致有發生一定損
      害之危險時，即負有防範危險發生之義務，被害人莊棋永
      雖已無能力為在車後放置警告標誌之行為，然其亦無央請
      他人代其為之，尚難認其已盡防免之義務。又因被害人莊
      棋永之過失行為而發生第一次撞擊後，被害人莊棋永已生
      傷害，已如前述，被害人莊棋永就本件其自身之傷亡之發
      生亦可歸責，尚不能完全歸責於上訴人丙○○，是則如由
      上訴人丙○○負全部賠償責任，亦失諸過苛，本院審酌雙
      方上開具體過失情形，認應由上訴人丙○○負大部分之過
      失責任，即百分之九十，而被害人莊棋永應負擔百分之十
      之過失責任。又被上訴人係被害人莊棋永之配偶、子女，
      現被上訴人係因被害人莊棋永之死亡而有所請求，且被害
      人復與有過失，依衡平之原則，被上訴人亦應承受被害人
      相同之過失責任。從而上訴人抗辯被害人莊棋永與有過失
      ，其繼承人即被上訴人等對上開抗辯亦應承受，堪予採信
      。
    (四)被上訴人雖主張如上訴人丙○○提高警覺，隨時保持與前
      車之安全距離，當有充分之安全反應視距，而不致於發生
      第二次撞擊事故，則莊棋永在第一次撞擊事故之過失行為
      ，並不必然會造成第二次撞擊事故之結果，上訴人丙○○
      應負全部肇事責任等語。惟按因故意或過失不法侵害他人
      之權利者，負損害賠償責任，民法第一百八十四條第一項
      前段定有明文。所謂過失，不僅指雖非故意，但按其情節
      應注意、能注意，而不注意之情形，即對於侵權行為之事
      實，雖預見其能發生而確信其不發生之情形，亦包括在內
      。至被害人對於損害之發生或擴大與有過失，則屬法院如
      何減輕或免除賠償金額之問題，與認定加害人有否故意過
      失無涉（最高法院九十三年度臺上字第二一八○號裁判要
      旨參照），是則上訴人丙○○就本件損害之發生雖有過失
      ，並不必然即可認被害人莊棋永即無過失可言，從而被上
      訴人上開主張，不可採取甚明。
八、上訴人抗辯被害人莊棋永與有過失，既堪予採信。本院認被
    害人莊棋永與有過失，並依其過失程度，應負十分之一之責
    任，爰依民法第二百十七條第一項規定減輕上訴人十分之一
    之賠償金額，從而上訴人應賠償被上訴人丁○○之金額減為
    三百七十四萬七千八百九十二元，賠償被上訴人乙○○之金
    額減為一百七十六萬二千三百六十九元。
九、末按給付無確定期限者，債務人於債權人得請求給付時，經
    其催告而未為給付，自受催告時起，負遲延責任。其經債權
    人起訴，或依督促程序送達支付命令者，與催告有同一之效
    力；以日、星期、月或年定期間者，其始日不算入。又負損
    害賠償責任者，除法律另有規定或契約另有訂定外，應回復
    他方損害發生前之原狀，因回復原狀而應給付金錢者，自損
    害發生時起，加給利息。民法第二百二十九條第二項、第一
    百二十條第二項及第二百十三條第一項、第二項分別定有明
    文。經查：
（一）本件係屬無確定期限之債權，揆諸前開規定，自上訴人收
      受起訴狀繕本之翌日，被上訴人自得請求加給法定遲延利
      息。被上訴人原起訴請求上訴人連帶給付被上訴人乙○○
      六百萬元，給付被上訴人丁○○四百萬元，及均自起訴狀
      繕本送達翌日起至清償日止，按年息百分之五計算法定遲
      延利息，上訴人花蓮貨運公司與丙○○均分別於九十一年
      十二月十六日收受刑事附帶民事訴訟起訴狀繕本，有送達
      證書附於九十一年交附字第一五三號案卷可稽（原審九十
      一年交附民字第一五三號卷第四頁及第六頁）。
（二）被上訴人嗣於刑事附帶民事訴訟移送民事庭後，追加請求
      上訴人連帶給付被上訴人乙○○六百零七萬八千三百十八
      元，連帶給付被上訴人丁○○六百四十六萬四千零八十五
      元，該追加起訴狀繕本於九十二年八月十八日送達上訴人
      ，則就被上訴人乙○○及丁○○各得請求上訴人連帶給付
      之損害賠償額一百七十六萬二千三百六十九元及三百七十
      四萬七千八百九十二元，未逾被上訴人等二人原提起附帶
      民事訴訟請求之範圍，則被上訴人等二人併請求上訴人連
      帶給付部分，均自起訴狀繕本送達翌日即九十一年十二月
      十七日起至清償日止，按週年利率百分之五計算之利息，
      為有理由，應予准許。
九、綜上所述，被上訴人本於侵權行為損害賠償請求權之法律關
    係，請求上訴人連帶給付被上訴人丁○○三百七十四萬七千
    八百九十二元，連帶給付被上訴人乙○○一百七十六萬二千
    三百六十九元，及其法定遲延利息部分，為有理由，應予准
    許。逾此所為請求，為無理由，應予駁回。原審就超過上開
    應准許部分（即命連帶給付被上訴人丁○○四十一萬六千四
    百三十二元部分、連帶給付被上訴人乙○○十九萬五千八百
    一十九元部分及其法定利息），為上訴人敗訴之判決，並為
    假執行之宣告，自有未洽。上訴意旨就此部分指摘原判決不
    當，求予廢棄改判，為有理由。至於上開應准許部分，原審
    判命上訴人給付，並為假執行之宣告，核無違誤，上訴意旨
    ，就此部分，仍執陳詞，指摘原判決不當，求予廢棄，為無
    理由，應駁回其上訴。
十、本件事證已臻明確，兩造其他攻擊、防禦方法，及提出未援
    用之證據，經斟酌後認不影響判決基礎，無逐一論述必要，
    併此敘明。
、據上論結，本件上訴為一部有理由，一部無理由，依民事訴
　　訟法第四百五十條、第四百四十九條第一項、第七十九條、
  　第八十五條第一項前段、第二項，判決如主文。
中　　華　　民　　國　　94　　年　　10　　月　　18　　日
                  民事第三庭  審判長法　官　陳光秀
　　　　　　　　　　　      　　　　法　官  曾平杉
　　　　　　　　　　　      　　　　法　官  徐宏志
上為正本係照原本作成。
上訴人如對本判決上訴，須於判決送達後20日內向本院提出上訴
狀，未表明上訴理由者，應於上訴後20日內，向本院提出理由書
（須附繕本）。
被上訴人不得上訴。
中　　華　　民　　國　　94　　年　　10　　月　　21　　日
                                    書記官  吳銘添
                                               K
